【裁判字號】    91,上易,660
【裁判日期】    920128
【裁判案由】    損害賠償等
【裁判全文】
臺灣高等法院民事判決  九十一年度上易字第六六○號
      上  訴  人  甲○○
      被上訴人    台證綜合證券股份有限公司
      法定代理人  李新一
      訴訟代理人  蘇信源
右當事人間，因損害賠償等事件，上訴人對於中華民國九十一年五月二十八日臺灣臺
北地方法院九十年度訴字第四八三九號第一審判決，提起上訴，並為訴之追加，本院
判決如左：
    主      文
上訴及追加之訴均駁回。
第二審及追加之訴訟費用由上訴人負擔。
    事實及理由
一、上訴人起訴主張：被上訴人公司係以經營證券交易為其主要業務之證券商，上訴
    人自民國七十九年起，即在其公司設立股票信用交易帳戶，以為向其公司融資買
    賣股票之用。九十年九月十一美國發生被攻擊之恐怖事件，導致台灣股市大跌，
    同月十三日財政部發佈 (九○)台財證 (四)字第○○四九九二號行政命令，表示
    只要股票投資人提供新的擔保品，券商應予投資人六個月緩衝期，勿將股票斷頭
    賣出。被上訴人因上訴人前揭交易帳戶，自九十年九月十一日以後之擔保維持率
    過低，非但不遵從前開財政部行政命令，接受上訴人所提供之擔保品，仍陸續向
    上訴人追繳差額，終將上訴人融資買進之世昕公司股票二萬五千股、敬鵬公司股
    票八千股、國碩公司股票八千股、中環公司股票五千股斷頭賣出，致上訴人受有
    股票買賣價金新臺幣 (下同) 四十七萬五千五百元之損失；並將上訴人列為違約
    交割戶，使上訴人之信用受到損害，而不能在其他證券公司設戶買賣股票，上訴
    人受有非財產上之損害一百萬元。為此，基於證券交易法第六十六條、民法第一
    百八十四條第一、二項、第一百九十五條之規定，求為命被上訴人賠償一百四十
    七萬五千五百元之判決。原法院為其敗訴判決，提起上訴後，其聲明廢棄原判決
    ，仍為如上聲明外，又追加 (即擴張) 聲明被上訴人應給付上訴人股價差額之損
    害金四十四萬四千一百元。
二、被上訴人則以：上訴人向被上訴人公司融資買進前揭公司股票，其提供之擔保未
    達一定比例，非但未依被上訴人公司規定提出土地之鑑價報告書及登記謄本供被
    上訴人審核，亦未依約補繳融資價差，被上訴人依約處分其融資買進之前揭公司
    股票，並無不當，自無侵害上訴人之權利；九十年九月十三日財政部所發佈 (九
    ○)台財證 (四)字第○○四九九二號函示，係指證券商得於一定條件下受讓標的
    證券或暫緩標的證券之處分，並無強制證券商務必接受客戶提供擔保品之拘束力
    。又被上訴人依據證券商辦理有價證券買賣融資融券業務操作辦法第三十八條第
    二項第一款之規定，於上訴人未依約補繳融資差額時，向台灣證券交易所申報上
    訴人違約，係履行該條項規定之義務，上訴人非得以其信用受損而請求被上訴人
    賠償等語，資為抗辯。原法院為上訴人敗訴判決後，對於上訴人之上訴聲明及所
    為訴之追加，請求駁回其上訴及追加之訴。
三、上訴人主張被上訴人公司係以經營證券交易為其主要業務之證券商，上訴人自民
    國七十九年起 (應為八十年六月二十一日開戶) ，即在其公司設立股票信用交易
    帳戶，以為向其公司融資買賣股票之用。九十年九月十一美國發生被攻擊之恐怖
    事件，導致台灣股市大跌，同月十三日財政部發佈 (九○)台財證 (四)字第○○
    四九九二號之函文；九十年九月十一日以後上訴人前揭信用帳戶維持率過低，經
    被上訴人通知追繳差額，上訴人提出土地所有權狀向被上訴人申請增加信用交易
    之擔保物，俾免補繳差額，未為被上訴人所接受，被上訴人將上訴人所有融資買
    進之前揭股票予以處分；同年九月廿四日並向台灣證券交易所申報上訴人違約，
    致有其他證券商註銷上訴人之信用帳戶等事實，為被上訴人所不爭執，且有財政
    部證券暨期貨管理委員會函 (原審卷第二三、七○頁) 融資融券契約書、開立證
    券信用交易帳戶申請書、續約協議書 (同卷第七二至七五頁) 、信用處份補繳差
    額通知書 (同卷第三七至三九頁) 、存證信函 (同卷第二九至三三、三五、三六
    、四○至四三頁)、買賣對帳單 (同卷第四四頁)、安泰證券金融股份有限公司函
    ( 同卷第四六頁)等影本在卷足憑，上訴人主張之事實，堪信為真實。
四、上訴人對於其於被上訴人公司之信用交易帳戶自九十年九月起，其擔保維持率不
    足，依約被上訴人有向其追繳差額權利之事實，並不爭執，惟主張依據財政部證
    券暨期貨管理委員會九十年九月十三日（九○）台財證（四）字第○○四九九二
    號函示，被上訴人應接受其另行所提供擔保品，暫緩處分擔保之股票云云。經查
    ：
(一)上訴人所提出前揭財政部證券暨期貨管理為員會函，係指證券商得在一定條件下
    ，受讓標的證券，或暫緩處分標的證券，而非在毫無條件下受讓標的證券，或暫
    緩處分標的證券，此由其主旨：「辦理有價證券買賣融資融券證券商得於一定條
    件下受讓標的證券或暫緩標的證券之處分，請轉知各證券商辦理」之意旨自明；
    且該函文說明欄第三項更說明受讓標的證券或暫緩處分之方式：融資融券人經證
    券商追繳時，不僅得提供其他擔保品，尚須經證券商之同意，證券商得暫緩處分
    ；並非受追繳之融資融券人所提供之其他擔保品，證券商均有接受之義務，上訴
    人對於該函文之意旨顯有誤解，矧前揭函文對於各證券商並無拘束力。上訴人主
    張被上訴人未依前揭函文暫緩處分其融資買進之前揭股票，有所不當等語，自非
    可採。
(二)查上訴人依被上訴人之通知補繳差額時，被上訴人得處分上訴人之股票擔保品，
    為上訴人不爭執之融資融券契約書第七條所約定。本件上訴人於受追繳通知後，
    因提供其所有土地為擔保，未依被上訴人之通知提出土地鑑價報告書及登記謄本
    以供審核，而為被上訴人所拒絕；又未依限補繳差額，被上訴人依前揭融資融券
    契約第七條之約定，處分上訴人融資買進之前揭股票，乃係依約為權利之行使，
    且與前揭財政部證券暨期貨管理為員會之函示並不相違背，被上訴人自無不法侵
    害上訴人之權利、或背於善良風俗之方法加損害於上訴人，亦無反證券交易法第
    六十六條之規定，上訴人依據民法第一百八十四條第一、二項規定，請求被上訴
    人賠償其融資買進股票所支付之本金四十七萬五千五百元，及該等股票於遭處分
    賣出當天與九十一年三月十二日收盤價價差四十四萬四千一百元，於法尚非有據
    ，不應准許。
(三)又：委託人未依證券商辦理有價證券買賣融資融券業務操作辦法第二十四條第二
    項規定，於帳戶擔保維持率不足時補足差額者，即為違約，證券商應即向證券交
    易所申報，證券交易所即行轉知證券金融事業及各辦理融資融券證券商。證券商
    辦理有價證券買賣融資融券業務操作辦法第三十八條第二項第一款定有明文。本
    件上訴人於被上訴人公司開立之股票信用交易帳戶，因擔保維持率不足，經被上
    訴人通知補繳差額，仍未補繳，依上開規定，即屬違約，被上訴人依上開規定將
    上訴人之違約情事向台灣證券交易所申報，係義務之履行，核與前開規定無悖，
    自非不法侵害上訴人之之信用。從而，上訴人依據民法第一百九十五條規定，請
    求被上訴人賠償其因信用受損所受有之非財產上損害一百萬元，於法無據，不應
    准許。
五、上訴人又主張被上訴人並未將上訴人所有前揭融資買進之股票予以處分之事實，
    無非以被上訴人提不出斷頭賣出之電腦交易資料為據；經查依證券商辦理有價證
    券買賣融資融券業務操作辦法第二十四條第一項第一款準用同辦法第三十九條之
    規定，當委託人信用帳戶內擔保維持率不足，經通知補繳差額  (即追繳)而未補
    繳時，辦理融資融券證券商須委託他證券經紀商以其開立之「融資融券違約處理
    專戶」處分委託人之擔保品  (即融資買進之股票)。本件被上訴人於九十年九月
    十一日、十三日函知上訴人應於同月十三日、十七日補足擔保品而未補足，經三
    次通知補繳差額仍未補繳，而分別於同月十九日上午九時六分、二十日上午八時
    五十分、二十一日上午八時五十一分、二十四日上午八時三十六分分別以委託書
    將上訴人所有前揭融資買進之股票，委託中信綜合證券股份有限公司於被上訴人
    0000－000000－0號「融資融券違約處理專戶」之帳戶，予以賣出之
    事實，業據中信綜合證券股份有限公司依本院九十一年九月二十日院田民平字第
    一四四一九函，於九十一年十月八日以掛號郵件檢送該公司之委託書、賣出報告
    書各五件影本  (本院卷第一○○－一至第一○四頁)在卷足憑；電腦交易資料並
    非唯一證據資料，上訴人以被上訴人未提出電腦交易資料，而主張被上訴人未將
    上訴人所有前揭融資買進之股票予以處分之事實，自非可採。
六、綜合上述，上訴人依民法第一百八十四條第一、二項及第一百九十五條之規定而
    為本件之請求，於法無據，應不予准許，原法院為其敗訴判決，經核於法尚無違
    誤；上訴意旨仍持陳詞，任意指摘原判決不當，求予廢棄、於本院為訴之追加，
    均非有理由，均應予駁回。
七、本件事證已臻明確，兩造其他攻擊、防禦方法，及提出未援用之證據，經斟酌後
    認不影響判決基礎，無逐一論述必要，併此敘明。
據上論結，本件上訴、追加之訴均為無理由，爰判決如主文。
中      華      民      國    九十二    年      一      月    二十八    日
                              民事第十二庭
                                  審判長法  官  林  丁  寶
                                        法  官  林  恩  山
                                        法  官  陳  博  享
右正本係照原本作成。
如不服本判決，應於收受送達後二十日內向本院提出上訴書狀，其未表明上訴理由者
，應於提出上訴後二十日內向本院補提理由書狀（均須按他造當事人之人數附繕本）
上訴時應提出委任律師或具有律師資格之人之委任狀；委任有律師資格者，另應附具
律師及格證書及釋明委任人與受任人有民事訴訟法第四百六十六條之一第一項但書或
第二項（詳附註）所定關係之釋明文書影本。
中      華      民      國    九十二    年      一      月    二十九    日
                                        書記官  鄭  靜  如
附註：
民事訴訟法第四百六十六條之一（第一項、第二項）：
對於第二審判決上訴，上訴人應委任律師為訴訟代理人。但上訴人或其法定代理人具
有律師資格者，不在此限。
上訴人之配偶、三親等內之血親、二親等內之姻親，或上訴人為法人、中央或地方機
關時，其所屬專任人員具有律師資格並經法院認為適當者，亦得為第三審訴訟代理人
。


司法院資訊處製作；財團法人民間司法改革基金會備份。
